臺灣臺中地方法院民事判決　96年度簡上字第79號
上　訴　人　乙○○
訴訟代理人　甲○○
被　上訴人　丙○○
訴訟代理人　丁○○
上列當事人間請求返還停車位事件，上訴人對於民國96年2月5日
本院臺中簡易庭95年度中簡字第3091號第一審簡易判決提起上訴
，本院於民國96年10月12日言詞辯論終結，判決如下：
    主      文
上訴駁回。
第二審訴訟費用由上訴人負擔。
    事實及理由
一、本件上訴人起訴主張：坐落台中市○區○○段6之13 號土地
    上之同段475建號（即門牌號碼為台中市○○路6之3號4樓）
    、476建號（即門牌號碼為台中市○○路6之2號4樓）二間屋
    房（下稱系爭房屋）及498 建號中如原審判決如附圖所示斜
    線部分所示之停車位（下稱系爭停車位，面積11平方公尺）
    ，原為以訴外人蔡明資為法定代理人之峰藝實業股份有限公
    司所有，嗣於民國（下同）81年12月21日經新竹區中小企業
    銀行股份有限公司（以下簡稱新竹企銀）拍定（本院80年度
    執字第1191號執行事件）買受後，再於84年9月4日售予上訴
    人，並已於同年84年10月17日辦妥所有權移轉登記。查上開
    498建號建物位於地下第1層，有部分空間供停車之用，僅有
    12個停車位供購屋者使用，凡購買1 戶建物，僅能持有上開
    498 建號共同使用部分權利範圍1000分之20，若欲使用上開
    停車位，則須另付新台幣（下同）20萬元以增購上開498 建
    號共同使用部分權利範圍1000分之18。如此，始符合建商即
    訴外人廣三建設公司關於購屋者必須持有共同使用部分權利
    範圍達1000分之38，方能享有使用1 個停車位之規定，亦即
    凡依台中市○區○○段498 建號之建物謄本所示地下層權利
    範圍擁有1000分之38以上者，始為購屋時有購買停車位者。
    因本件上訴人向新竹企銀所購得之系爭房屋共有2戶（即475
    、476建號），其就498建號之共同使用部分每戶有1000分之
    20之權利範圍，2 戶合計有1000分之40，已達上開1000分之
    38持分之規定，故上訴人應有系爭停車位之使用權，惟今上
    訴人所有之系爭房屋卻無停車位可用。另查被上訴人所購得
    之491建號建物（門牌號碼為台中市○○路6之1號5樓），其
    就498建號之共同使用部分僅有1000分之20 之權利範圍，尚
    未達訴外人廣三建設公司1000分之38 持分始有1個停車位之
    規定，顯然被上訴人當初購屋時並未購買停車位，當然無權
    使用系爭停車位。惟被上訴人卻仍占用訴外人蔡明資已被拍
    賣之系爭停車位。為此，依民法第767 條所有物返還請求權
    （應為共有物回復請求權）之規定提起本件訴訟，請求被上
    訴人返還系爭停車位。原審訴之聲明：被上訴人應返還系爭
    停車位予上訴人。上訴聲明：(1)原判決廢棄。(2)如原審聲明
    所示。
二、被上訴人則以，上開498 建號之停車位均係社區中有需求者
    以20萬元另行購買，並約定為專有使用，與持有498 建號之
    共同使用部分權利範圍並無關聯。因訴外人蔡明資初於74年
    間以藝訊企業股份有限公司（以下簡稱藝訊公司）之名義向
    建設公司購買6之1號5樓（即491建號），另以峰藝實業股份
    有限公司（以下簡稱峰藝公司）之名義向建設公司購買6之1
    號1樓（即474建號）、6之3號4樓（即475建號）及6之2 號4
    樓（即476建號）共4戶，而系爭停車位自始即以6之1 號5樓
    （即491 號建號）之藝訊公司名義購買並繳交停車位管理費
    （即被上證五、六），嗣於83年8月間訴外人蔡明資再將491
    建號建物及系爭停車位轉賣予被上訴人。是被上訴人自有系
    爭停車位之使用權。況本社區於94年12月27日所召開之區分
    所有權人會議，已就「本大廈地下室停車場汽車停車位分管
    協議」事項確認各停車位之分管協議使用權名單，其名單中
    明確標示系爭停車位為被上訴人所有。雖上訴人未於出席名
    冊簽到，惟該會議記錄業已依法定程序完成生效，並送主管
    機關存參，上訴人自應遵守該會議記錄並受其拘束。是以，
    被上訴人對於系爭停車位具有正當合法之權源，而上訴人僅
    以其登記所有公共設施之權利比例為據，即為認定伊為系爭
    停車位之使用權人，而為本件主張，要無理由等語，資以抗
    辯。答辯聲明：上訴駁回。
三、按公寓大廈之地下室停車位，有僅(1)就地下室停車位部分獨
  　立編列建號而不與其他公共設施編列同一建號者；(2)有與其
    他公共設施（例如頂樓等）共同編列同一建號者。(1)第一種
    地下室停車位，倘區分所有權人不需停車位，即不須購買該
    地下室停車位共同使用部分即該獨立建號之應有部分；(2)第
    二種地下室停車位因全部公共設施編列同一建號，屬同一不
    動產，則區分所有權人縱未購買停車位者，因持有公共設施
    應有部分，應有部分係存在於全部共有物上，故其應有部分
    亦及於地下室停車位部分（最高法院89年度台上字第1994號
    民事判決要旨參照）。另交易實務上有將之分為法定停車
    位自行增設停車位與獎勵增設停車位三種。其中(1)法定
    停車位：依都市計畫書、建築技術規則建築設計工編及其他
    相關法令所應附之停車位，又稱防空避難室兼停車位，無獨
    立權狀，以共用部分持分配給承購戶，須隨主建物一併移轉
　  ，但可依分管協議，交由某一戶或某些住戶使用。不得讓售
    於特定人或為區分所有權人以外特定人設定專用權或為其他
    有損害區分所有權人權益之行為。(2)自行增設停車位：指法
    定停車位以外由建商自行增設之停車位，具有獨立產權及權
    狀，且得為單獨移轉。(3)獎勵增設停車位：具有獨立產權及
    權狀，及可單獨移轉。而上揭最高法院89年度台上字第1994
    號民事判決所示之情形，均屬法定停車位之情形，並無獨立
　　之權狀，其係以共用部分持分配給承購戶，不得單獨為物權
 　 標的，須隨主建物一併移轉，但得依分管契約，交由某一戶
    或某些住戶使用。非如自行增設停車位與獎勵增設停車位，
    具有獨立產權、權狀，而可單獨移轉。是以，前述所謂法定
    停車位，此時充其量只屬於實務上所謂「使用權」之取得（
    即依所有權（包括占有、使用、收益及處分等權限）之積極
    功能（民法第765 條），宜稱「使用權限」）。依本件上訴
    人所主張，其係因498 建號之共同使用部分各有1000分之20
    之權利範圍，合計為1000分之40，已超過1000分之38可使用
    1個停車位之範圍，及由卷附之上開498建號建物登記簿謄本
    觀之，其係指法定停車位已明。則依上所述，上訴人主張取
    得「使用權限」之根據，於(1)就地下室停車位部分獨立編列
    建號而不與其他公共設施編列同一建號之情形者，為購買該
    地下室停車位共同使用部分即該獨立建號之應有部分及分管
    契約。於(2)有與其他公共設施（例如頂樓等）共同編列同一
    建號之情形者，為分管契約，合先敘明。
四、按以，實體法上之規範可區分為二大類，其一為基本規範或
    請求權規範，另一則為對立規範。凡能於當事人間發生一定
    之權利者，即為基本規範，亦即權利發生規範（或權利根據
    規範）；而對立規範則包括權利障礙規範（或稱權利妨害
    規範）（即指權利成立之初妨礙其權利之效果之規定，如民
    法第71條、第72條、第87條等）。權利消滅規範（即指實
    體法上使已發生權利歸於消滅之相關規定，如民法第309 條
    、第310條、第334條清償、免除等）。權利排除規範（或
    稱權利受制規範）（即指實體法上對於權利人之權利行使，
    得由相對人主張一時阻卻或永久阻卻權利行使之規定，如民
    法第264條、第144條等）。所謂基本規範可理解為實體法上
    之請求權基礎（如民法第767條、第184條等），主張權利存
    在之人，應就權利發生之法律要件之該當事實為舉證。而於
    基本規範獲證明後，則主張對立規範存在之人，即負有舉證
    之責任。此即舉證責任之基本原則，學說稱之為特別要件分
    類說（或規範說），此亦為實務上之通說（最高法院44年台
    上字第75號民事判例、69年度台上字第380 號民事判決參照
    ），民事訴訟法第277 條之規定，亦應本諸上開說明以為解
    釋。本此而論，本件上訴人既主張其買受系爭2 間房屋，而
    繼受取得系爭停車位之使用權限之事實，即負有舉證之責任
    ，次予敘明。
五、查，依上訴人所述其於84年9月4日向新竹企銀購買之上開47
    5建號（即門牌號碼為台中市○○路6之3號4樓）、476 建號
    （即門牌號碼為台中市○○路6之2號4 樓）之系爭二間房屋
    ，就上開498 建號建物共同使用部分權利範圍均為1000分之
    20乙情，已為兩造所不爭執，並有系爭二間房屋之建物登記
    簿謄本可稽，自堪可信為真實。又依上訴人之主張，凡依台
    中市○區○○段498 建號之建物謄本所示地下層權利範圍擁
    有1000分之38以上者，始為購屋時有購買停車位者。亦即，
    上訴人主張必須持有共同使用部分權利範圍達1000分之38，
    方能享有使用1 個停車位。則依此上訴人主張縱屬真實，惟
    有無達1000分之38以上之498 建號建物共同使用部分權利範
    圍，而有使用1個停車位之權限，亦應就各建物所有之498建
    號建物共同使用部分權利範圍，而非將權利範圍不足1000分
    之38 之建物相加，若超過即有1個停車位之使用權限甚明。
    是上訴人主張其向新竹企銀購買之系爭二間房屋，就上開49
    8 建號建物共同使用部分權利範圍相加已超過1000分之38，
    而取得如原審判決附圖所示之停車位使用權限，要屬無據。
    上訴人於言詞辯論時，請求訊問證人黃淑容、黃如芳、尤樹
    芳（註：均為台中市○○路6 號大樓之區分所有權人），以
    證明498 建號建物共同使用部分權利範圍如已超過1000分之
    38者，即取得使用1 個停車位之權限，亦無從為上訴人有利
    之認定，是即與本件待證之事實，不具關連性，亦無必要性
    ，自勿庸予以調查，併予敘明。至被上訴人於83年9月30 日
    所取得之上開同段491建號房屋（即台中市○○路6之1號5樓
    ），其就上開498 建號建物共同使用部分權利範圍為1000分
    之20，則以何根據取得系爭停車位之使用權限，亦與本件無
    涉（即縱非被上訴人所得使用，亦非一定上訴人所得使用，
    此為不同之問題），亦予敘明。
六、次按，各共有人按其應有部分，對於共有物之全部，有使用
    、收益之權。民法第818 條，定有明文。使用收益的客體為
    共有物之全部，而非共有物之特定部分，各共有人得就共有
    物全部，於無害其他共有人之權利限度內，按其應有部分行
    使使用收益之權利。而稱共有物分管契約者，係共有人間約
    定各自分別就共有物之特定部分而為使用、收益等管理行為
    的契約。分管契約之成立應由共有人全體以協議訂立，明示
    或默示共同約定，不以訂立書面為必要。依上揭（三）之說
    明，各共有人間就特定停車位既無獨立之所有權，則共有人
    就特定停車位專屬使用之取得，亦係依分管契約之約定而來
    。依上（五）所述，上訴人之系爭二間房屋就上開498 建號
    共同使用部分，固然其權利範圍共為1000分之40，而高於其
    他共有人（即住戶），然非當然就本件其所主張之特定停車
    位。則其取得系爭停車位之另一方式，即依分管契約而來（
    即上訴人有無自其前手即新竹企銀處繼受使用系爭停車位之
    分管契約，而取得「約定專用」權），而此依上揭（四）所
    述，亦為上訴人應負舉證之責任。此查，系爭二間房屋之原
    所有權人為訴外人峰藝公司，遭債權人即訴外人新竹企銀聲
　　請執行，嗣為訴外人新竹企銀拍定取得，再由上訴人向訴外
　  人新竹企銀買受，此亦為兩造所不爭執。上訴人雖已提出其
    與訴外人新竹企銀之買賣契約，然觀諸該契約內容，並未表
    明其繼受之範圍包括系爭停車位。又經本院調閱訴外人新竹
    企銀買受系爭房屋之本院80年度執全字第1191號民事執行卷
    （依上訴人之陳述），惟上開執行卷因時間久遠業已奉銷毀
    ，亦無從探究訴外人新竹企銀有無繼受系爭停車位之事實。
    是依上開（四）之說明，上訴人顯未盡其（客觀）舉證之責
    任亦明。
七、綜上所述，本件上訴人既無從證明，其取得如原審判決附圖
    所示系爭停車位之使用權限。是原審為上訴人敗訴之判決，
    經核於法並無不合。上訴意旨求予廢棄改判，為無理由，應
    予駁回。至被上訴人於言詞辯論時，請求訊問證人林永宗（
    為台中市○○路6 號大樓之區分所有權人），即與本件判決
    結果無涉，自亦勿庸予以調查，末予敘明。
八、據上論結，本件上訴無理由，依民事訴訟法第436 條之1第3
    項、第449條第1項、第78條，判決如主文。
中　　華　　民　　國　　96　　年　　10   　月　　26   日
          　              臺灣臺中地方法院民事第二庭
　　　　　　　　　　　　　　　審判長法　官 許秀芬
　　　　　　　　　　　　　　　　　　法　官 王  銘
　　　　　　　　　　　　　　　　　　法　官 陳添喜
右為正本係照原本作成。
不得上訴。
中　　華　　民　　國　　96　　年　　10   　月　　26   日
                                    書記官 鄭晉發
